【裁判字號】    92,重訴,26
【裁判日期】    921015
【裁判案由】    土地所有權移轉
【裁判全文】
臺灣士林地方法院民事判決  九十二年度重訴字第二六號
    原      告  財團法人私立中國文化大學
    法定代理人  己○○
    訴訟代理人  曾習賢律師
    被      告  甲○○  住台北市○○區○○路二十巷三一號四樓之一
                        身分證.
                丁○○原名張.
                        住台北市○○區○○路二八號五樓
                        身分證.
                乙○○  住台北市○○區○○路二八號五樓
                        身分證.
                戊○○原名張.
                        住台北市○○區○○路二十巷三一號五樓之一
                        身分證.
                丙○○  住台北市○○區○○街二九巷一號三樓
                        身分證.
    右二人共同
    訴訟代理人  梁穗昌律師
                李夏菁律師
右當事人間土地所有權移轉事件，本院判決如左：
    主    文
原告之訴駁回。
訴訟費用由原告負擔。
    事實及理由
一、本件被告甲○○、張詠亮、乙○○未於言詞辯論期日到場，核無民事訴訟法第三
    百八十六條各款所列情形，爰依原告之聲請，由其一造辯論而為判決。
二、原告起訴主張：
（一）被告等之被繼承人張長盛與其被繼承人張阿請，於民國六十四年十一月二十六
      日共同捐贈台北市士林區○○○段猴洞小段八之十三地號、同段一七０地號應
      有部分二分之一予訴外人財團法人華岡興業基金會，嗣訴外人張長盛於六十六
      年九月二十三日繼承前開捐贈標的即台北市士林區○○○段猴洞小段八之十三
      地號應有部分二分之一，後於八十年四月十五日死亡。前開台北市士林區○○○段猴洞小段八之十三地號經重測後為台北市○○區○○段二小段二五三地號
      （即系爭土地），（嗣並因分割增加同段二五三之一、二五三之二地號，惟非
      本案請求標的）。被告等於八十一年三月十七日要求訴外人財團法人華岡興業
      基金會出具受贈同意書，被告等人並表示同意於繼承後，移轉系爭土地所有權
      登記予訴外人財團法人華岡興業基金會，並據此向台北市國稅局申報，經該局
      於八十一年三月十七日認定系爭土地（及另筆台北市○○區○○段二小段二五
      二地號土地）依遺產及贈與稅法第二十條規定，不計入遺產總額，並發給證明
      書在案，因系爭土地業經都市計畫變更為文教區用地，已得辦理移轉登記，財
      團法人華岡興業基金會乃於九十年九月二十一日召開第八屆董事會第三次會議
      ，將系爭土地之所有權移轉登記請求權讓與原告，並經財團法人華岡興業基金
      會之主管機關即台北市政府教育局於九十一年三月十九日以北市教六字第０九
      一三一五五０八００號函核備，財團法人華岡興業基金會與原告業於九十一年
      八月二十九日公證簽訂債權讓與契約書，且已通知被告等人，均經收受送達在
      案。
（二）被告等之被繼承人張長盛於八十年四月十五日死亡時，系爭土地早已贈與訴外
      人財團法人華岡基金會，並由原告作為校園使用，被告等乃以渠等被繼承人張
      長盛所立之贈與同意書，向財政部台北市國稅局申請辦理免繳遺產稅，惟經函
      覆認為不符合免稅條件，被告乃向訴外人財團法人華岡興業基金會聲請出具「
      受贈同意書」，並於該受贈同意書上留存印鑑為憑。其中被告丙○○所蓋印鑑
      ，與八十三年三月二日向士林地政事務所提出之繼承系統表、遺產分割協議書
      ，以及北投戶政事務所留存印鑑申請登記書上之印鑑章均相同，可證印章為真
      正；被告乙○○雖有中度智障，但其既能親自至戶政事務所申請印鑑證明，可
      見其有意思表示能力，其於「受贈同意書」上所蓋印章亦與八十三年三月二日
      向士林地政事務所提出之繼承系統表及遺產分割協議書上所蓋之印章相同，亦
      可證印章確係真正；況被告承認遺產分割協議書之真正，並據以辦理繼承登記
      ，可見被告乙○○確有行為能力。
（三）系爭土地的贈與契約，其目的係為「擴大校園文教使用」，且非物權行為，依
      最高法院於六十五年十二月七日所作成之第九次民庭庭推總會議決議，該債權
      契約自屬有效，況系爭土地並非買賣契約所約定之給付。因系爭土地業經列為
      「文教區」，已得辦理移轉登記，原告自得請求被告辦理繼承登記後移轉所有
      權予原告；又若本件贈與契約為無效，財政部台北市國稅局焉能發給為數約新
      台幣（以下同）三千萬元之「遺產稅不計入遺產總額」與「贈與稅不計入贈與
      總額」之證明？被告等人獲鉅額免稅後，再主張無效，顯嚴重違反誠信原則。
（四）依民法第一千一百四十八條規定，被告等人不但應繼承訴外人張長盛的權利義
      務，且其均於八十一年三月十七日明白表示願意於辦理繼承登記後，履行贈與
      契約及移轉所有權登記予原告之義務。爰起訴聲明請求判決：被告應將台北市
      士林區○○段○○段二五三地號土地，辦理繼承登記後，將土地所有權以贈與
      為原因移轉登記予原告。
三、被告甲○○、張詠亮、乙○○未於言詞辯論期日到場，亦未提出準備書狀作何聲
    明或陳述；被告戊○○、丙○○則辯稱：
（一）否認原告之主張，並否認贈與同意書、受贈同意書之真正。
（二）縱張長盛、張阿請曾同意將系爭土地贈予「財團法人華岡興業基金會」，亦屬
      無效，原告依法不能取得系爭土地之所有權：
  １、台北市○○區○○段二小段第二五三地號土地為農地（地目為旱），六十四年
      七月廿四日修正實施之土地法第三十條明文規定「私有農地所有權之移轉其承
      受人以能自耕者為限」（該條文於八十九年一月廿六日始刪除），故約定移轉
      私有農地於無自耕能力之人者，其債權契約應屬無效，訴外人財團法人華岡興
      業基金會自不得基於無效之約定而對訴外人張長盛或被告為請求，更無從將該
      不存在之請求權讓與原告；贈與同意書及受贈同意書中，均無關於「預期農地
      變更為非農地可過戶時再辦理移轉所有權登記」之約定，亦不符合民法第二百
      四十六條第一項但書關於契約有效之情形。
  ２、縱認系爭贈與有效，被告亦依民法第四百零八條規定，撤銷贈與；且自六十四
      年十一月廿六日迄今已逾二十六年，原告縱有請求權，亦已罹時效而消滅，被
      告丙○○、戊○○等亦可拒絕移轉土地所有權。
（三）原告所提之原証九號授權書，被告丙○○之印章並非真正；原証十一號所附張
      自賢（即被告戊○○）及丙○○之印鑑証明亦非被告戊○○、丙○○所申請，
      而且原告提出的印鑑證明為八十年九月所申請，惟原告要求被告提供印鑑證明
      之時點則為八十一年三月十一日，被告豈可能在原告要求前即先行於八十九年
      九月申請印鑑證明？況被告丙○○於八十年十二月時已因印鑑遺失而申請變更
      印鑑，（嗣於八十五年再次變更）不可能提出變更前的印鑑證明予原告。
（四）證人宋志鴻無法證明被告均委任其出面辦理與財團法人華岡興業基金會間之贈
      與交涉事宜。
（五）被告乙○○為智障，無法與人溝通，不可能授權宋志鴻處理贈與事宜，亦不可
      能出具受贈同意書。
（八）並聲明請求判決：駁回原告之訴。
四、原告主張訴外人張長盛於八十年四月十五日死亡，被告五人均為其繼承人之情，
    有戶籍謄本在卷可稽（本院卷一，第四十七頁至第五十四參照），且為被告所不
    爭執，應堪信為真實；原告主張訴外人張長盛於六十六年九月二十三日繼承台北
    市士林區○○○段猴洞小段八之十三地號土地應有部分二分之一，該土地經辦理
    重測、分割後為台北市○○區○○段二小段二五三、二五三之一、二五三之二地
    號土地等情，亦據提出土地登記謄本為證（本院卷一，第九頁至第十四頁參照）
    ，堪予採信。
五、原告主張訴外人張長盛於六十四年十一月二十六日將台北市士林區○○○段猴洞
    小段八之十三地號土地（重測、分割後為台北市○○區○○段二小段二五三、二
    五三之一、二五三之二地號土地）應有部分二分之一捐贈予訴外人華岡興業基金
    會，訴外人張長盛死亡後，被告於八十一年三月十七日要求訴外人華岡興業基金
    會出具受贈同意書，並據此向台北市國稅局申報系爭土地不計入遺產總額獲准，
    嗣訴外人華岡興業基金會於九十年九月二十一日召開第八屆董事會第三次會議，
    將系爭土地之所有權移轉登記請求權讓與原告，並經華岡興業基金會之主管機關
    即台北市政府教育局於九十一年三月十九日以北市教六字第０九一三一五五０八
    ００號函核備，華岡興業基金會與原告並於九十一年八月二十九日公證簽訂所有
    權移轉債權讓與契約書，且已將債權讓與事宜通知被告等人，均經被告收受等情
    ，業據提出贈與同意書（本院卷一，第八頁參照）、受贈同意書（本院卷一，第
    十五頁參照）、遺產稅不列入遺產總額證明書、贈與稅不列入贈與總額證明書（
    本院卷一，第十六頁、第十七頁參照）、台北市政府教育局函（本院卷一，第十
    八頁參照）、公證書及債權讓與契約書（本院卷一，第十九頁至二十一頁參照）
    、債權讓與通知（本院卷一，第二十三頁至第二十四頁參照）等件附卷可稽。被
    告甲○○、乙○○、丁○○並未到庭爭執，惟被告戊○○、丙○○則否認原告的
    主張，辯稱縱使訴外人張長盛確有贈與系爭土地之行為，亦因違反修正前土地法
    第三十條規定而無效，且原告提出之贈與同意書、受贈同意書均非真正等語。
六、經查：
（一）按私有農地所權之移轉，其承受人以能自耕者為限，並不得移轉為共有。但因
      繼承而移轉者，得為共有。違反前項規定者，其所有權之移轉無效，修正前土
      地法第三十條著有明文（於八十九年一月二十六日刪除）；又修正前土地法第
      三十條之規定，於當事人間以贈與為原因聲請辦理農地所有權移轉登記之場合
      ，亦有其適用，而私有農地所有權之移轉，其承受人以能自耕者為限，違反前
      項規定者，其所有權之移轉無效，故約定出賣私有農地與無自耕能力人之買賣
      契約，除有民法第二百四十六條第一項但書及第二項之情形外，依同條第一項
      前段規定，其契約應屬無效。如此項契約當事人訂約時並無預期買賣之農地變
      為非農地後再為移轉之情形，縱令契約成立後該農地已變為非農地，亦不能使
      無效之契約成為有效，亦經最高法院六十六年度台上字第二一八九號依當時之
      法律作成判例。
（二）經查：原告所提之贈與同意書，載為六十四年十一月二十六日作成（本院卷第
      八頁參照），而系爭台北市○○區○○段二小段二五三地號重測前為台北市士
      林區○○○段猴洞小段八之十三地號，地目旱，在六十四年時為農地，亦為兩
      造所不爭執，則依修正前土地法第三十條規定，不論承受農地之原因關係為買
      賣、贈與或其他債權法律，其承受土地之人均須有自耕能力。縱認系爭贈與同
      意書為真正，惟本件被告等之被繼承人張長盛於六十四年間將土地贈與無自耕
      能力之訴外人財團法人華岡興業基金會，已不符修正前土地法第三十條關於承
      受農地之人應有自耕能力之規定；又依系爭贈與同意書，契約雙方約定將系爭
      土地「贈與貴會辦理擴大校園文教興業之用，茲先送上該兩筆土地所有權狀，
      請陳進興代書為見證並負責辦理土地移轉登記，及其他有關手續。訂約之日起
      ，受贈人對該贈與土地，即有一切使用權，產權過戶土地增值契稅由貴會負擔
      ：：：」等語，並無任何關於於能辦理土地所有權移轉時始行給付之約定，反
      而於訂約時即表示「先送上該兩筆土地所有權狀，請陳進興代書為見證並負責
      辦理土地移轉登記及其他有關手續」，堪認兩造係約定於訂立贈與契約後即時
      辦理所有權移轉登記，惟當時法律既限制無自耕能力之人承受農地，則依前開
      法條及說明，訴外人張長盛於六十四年十一月二十六日所為之贈與同意書，係
      以不能之給付為標的，復未約定於不能之情形除去後為給付，依民法第二百四
      十六條第一項規定，該贈與契約縱為真正，其內容亦給付不能而無效；又土地
      法第三十條關於農地移轉之限制已於八十九年一月二十六日刪除，系爭土地亦
      已變更為文教區，有台北市政府都市局土地使用分區及公共設施用地證明書在
      卷供參（本院卷一，第八十六頁參照），惟贈與同意書是否有效，仍應以契約
      作成當時即六十四年間之土地性質、法律規定為判斷之標準，不因嗣後法律修
      正或土地變更為非農地，而使原已無效之贈與契約復活；又修正前土地法第三
      十條僅對物權行為加以限制，非規範債權行為，訴外人張長盛於六十四年間作
      成之贈與同意書為債權行為，並未違反修正前土地法第三十條之強制禁止規定
      ，從而並無民法第七十一條所規定之無效情形，惟該六十四年贈與同意書既係
      以不能之給付為標的，故依民法第二百四十六條規定仍屬無效。從而原告主張
      六十四年的贈與同意書依民法第七十一條仍為有效云云，雖非無理由，惟並不
      影響關於該贈與同意書無效之認定，併予敘明。
（三）原告所提，以被告五人及財團法人華岡興業基金會名義作成之受贈同意書（本
      院卷一，第十五頁參照），其內容載為「立受贈同意書人財團法人華岡興業基
      金會（以下簡稱本會），本會為辦理擴大校園文教興業之用，確實接受張阿請
      、張長盛父子所贈土地及地上物」等語，堪信該受贈同意書之內容及目的在於
      確認訴外人張長盛於六十四年間之贈與行為，而訴外人張長盛之繼承人即被告
      等人「同意於繼承之後，履行應移轉登記予本會（即財團法人華岡興業基金會
      ）之義務」亦即本於「訴外人張長盛繼承人」之地位，非可認為有自己贈與之
      意思，被告對原告（或原告之前手財團法人華岡興業基金會）是否負有移轉系
      爭土地所有權之義務，仍應以六十四年之贈與同意書有效為前提；況該「受贈
      同意書」載明「在辦妥所有權移轉登記之前，由本會永久使用。張長盛之繼承
      人亦同意於繼承之後，履行應移轉登記予本會之義務，並同意在未移轉登記之
      前本會永久使用。」僅提及辦妥繼承登記及移轉登記前之使用權歸屬，亦未約
      定於可能辦理移轉登記時始行履行贈與契約給付之意旨，依修正前土地法第三
      十條、最高法院六十六年度台上字第二一八九號判例意旨，該受贈同意書亦非
      可認定為存在於被告與訴外人財團法人華岡興業基金會間之有效、獨立贈與契
      約，原告或其前手訴外人財團法人華岡興業基金會亦不得據以請求被告就系爭
      土地辦理繼承登記後，移轉所有權登記予原告。
（四）財政部北區國稅局於核課訴外人張長盛之遺產稅時，依受贈同意書（本院卷一
      ，第十五頁）之記載，將系爭台北市○○區○○段二小段二五三地號土地與另
      筆同地段二五二地號土地刪除，不列入遺產總額，有遺產稅不計入遺產總額證
      明書、贈與稅不計入贈與總額證明書（本院卷一，第十六頁、第十七頁參照）
      ，財政部台北市國稅局九十二年三月二十一日財北國稅資字第０九二００一六
      五六四號函及被繼承人張長盛遺產稅繳清相關資料在卷可稽（本院卷一，第八
      十九頁至第九十四頁參照），堪可採信；惟財政部台北市國稅局本於前開受贈
      同意書形式審查結果，認定應核課遺產稅之遺產總額，其認定並不影響贈與契
      約之實質及效力，亦不因而使法律上無效之贈與同意書、受贈同意書轉為有效
      。原告以財政部台北市國稅局依受贈同意書之記載，核課訴外人張長盛遺產稅
      為由，主張贈與同意書及受贈同意書為有效，尚非可取。至被告五人因此受有
      減免遺產稅之利益，則係適用遺產及贈與稅法第五章予以補繳或處罰之問題，
      尚不影響本案之判斷結果。
（五）綜上，被告之被繼承人張長盛與訴外人財團法人華岡興業基金會間之贈與契約
      既屬無效，亦不因嗣後法律修正、土地變更非農地、繼承人承認贈與契約存在
      而使該無效贈與契約轉為有效，則訴外人財團法人華岡興業基金會對訴外人張
      長盛或其繼承人即無請求移轉系爭土地所有權之權利，訴外人財團法人華岡興
      業基金會對被告既無債權存在，自無從依民法第二百九十七條規定將該不存在
      之債權讓與原告。從而原告主張已受讓六十四年贈與同意書所載之受贈權利，
      據此請求被告即訴外人張長盛之繼承人於辦理繼承登記後，移轉台北市○○區
      ○○段二小段二五三地號土地所有權登記予原告，即無理由，應予駁回。
七、本件原告據以請求之贈與同意書、受贈同意書，係以不能之給付為贈與標的而無
    效一節，既經確定，原告即無請求被告於辦理系爭土地繼承登記，移轉所有權之
    權利，從而兩造其餘攻擊主張舉證及攻擊防禦方法（例如其餘書證之真正與否）
    ，於判決結果已不生影響，無庸一一論述，附此敘明。
八、據上論結，原告之訴為無理由，依民事訴訟法第三百八十五條第一項前段、第七
    十八條，判決如主文。
中      華      民      國    九十二    年      十      月      十五    日
                                    臺灣士林地方法院民事第二庭
~B法      官  王怡雯
右為正本係照原本作成。
如對本判決上訴須於判決送達後廿日內向本院提出上訴狀。
中      華      民      國    九十二    年      十      月      十七    日
~B法院書記官  陳玉瓊


司法院資訊處製作；財團法人民間司法改革基金會備份。
